【裁判字號】    99,訴,823
【裁判日期】    991222
【裁判案由】    拆屋還地   等
【裁判全文】
臺灣高雄地方法院民事判決               99年度訴字第823號
原      告  卓金元
訴訟代理人  蔡將葳律師
被      告  許力文
訴訟代理人  黃仕崑律師
上列當事人間請求拆屋還地等事件，本院於民國99年12月6 日言
詞辯論終結，判決如下：
  主  文
被告應將坐落高雄市○○區○○段第一四五之一地號土地，如附
圖所示編號A 部分、面積十一平方公尺，及附圖所示編號B 部分
、面積二十九平方公尺之地上物拆除後，將該部分土地返還原告
。
訴訟費用由被告負擔。
本判決於原告以新臺幣陸拾捌萬元為被告供擔保後，得假執行。
但被告如以新臺幣貳佰零貳萬伍仟元為原告預供擔保，得免為假
執行。
  事實及理由
一、原告主張：其所有坐落於高雄市○○區○○段145 之1 地號
    土地（下稱系爭土地），被告未經其同意，竟於民國98年9
    月起擅自占用系爭土地，並在其上如附圖所示編號A 土地部
    分搭建鋼筋混凝土建物（下稱建物A ），及附圖所示編號B
    土地部分，搭建鐵皮屋建物（下稱建物B ），分別無權占用
    約11平方公尺及29平方公尺，爰依民法第767 條規定，請求
    被告拆除上開無權占有之地上物，並返還該等部分土地予原
    告。並聲明：(一)被告應將系爭土地上建物A 、建物B 拆除，
    並將該等土地返還原告；(二)願供擔保請准宣告假執行。
二、被告則以：
（一）建物A部分：
      系爭土地如附圖所示編號A 部分，於76年之前，即經訴外
      人鄭明中在其上搭蓋1 棟磚造1 樓未保存登記建物，嗣被
      告於76年4 月24日向鄭明中頂讓海軍眷村時，取得該建物
      ，惟該建物於高雄市政府為開闢左營下路10米計畫道路，
      因牴觸上開開闢工程，經高雄市政府於98年8 月4 日將部
      分建物拆除，其餘未拆除部分於98年8 月8 日因八八水災
      傾斜下陷，伊不得已乃於同年9 月在原址修建居住，原告
      為鄰地所有人，既知伊越界而不提出異議，即不得請求伊
      拆除建物A 。
（二）建物B 部分：
      被告向訴外人國有財產局承租高雄市○○區○○段146 地
      號土地，與系爭土地相鄰，其於77年2 、3 月間，即在上
      揭承租土地上搭建建物B ，98年8 、9 月道路拓寬時，建
      物B 只有面臨左營下路部分鐵架及牆面遭拆除，故建物B
      並非新建，原告知有越界建築情形已數十年，迄今始為異
      議，已不能請求伊拆物還地。另系爭土地為道路用地，建
      物A 、B 所占用系爭土地面積甚小，縱使原告收回土地，
      亦只能供道路使用不能收益，僅使被告蒙受重大經濟損害
      ，損人不利己，原告顯有權利濫用之嫌等語置辯。
（三）被告並聲明：(一)原告之訴駁回；(二)如受不利益願供擔保請
      准免為假執行。
三、兩造不爭執事項：
（一）系爭土地為原告所有，被告目前現分別占用系爭土地如附
      圖所示A、B 部分，並在其上搭建建物A 、建物B 。
（二）建物A 係於98年9 月為被告所搭建。
四、本件爭點：
（一）建物B 係在何時所搭建？
（二）原告有無民法第796 條規定之情形？原告主張拆屋還地，
      有無權利濫用？
（三）原告主張被告應拆除占用系爭土地之建物A 、B ，並返還
      該部分土地，有無理由？
五、本件得心證之理由：
（一）建物B 係在何時所搭建？
      原告主張：系爭土地如附圖所示編號B 部分，原為一鐵架
      頂棚，98年9 月時，經高雄市政府拆除後，被告方於原地
      重建目前之鐵皮屋建物B 等語；被告雖抗辯以：建物A 確
      為被告於98年9 月間重建無誤，惟建物B 本為一鐵皮屋，
      其僅有面臨左營下路部分鐵架及牆面遭拆除，98年9 月，
      被告僅請工人將拆空牆面補回鐵捲門，建物B 並非新建云
      云。惟查：參諸卷附高雄市政府工務局新建工程處98年度
      左營下路10米計畫道路坐落左營區○○路156-16號房屋拆
      除建物相關資料，關於建物A 、B 目前坐落位置之地上物
      係記載為「1 樓磚造房屋、附帶違章建築及雜項物」、「
      棚架兩座、磚圍牆、1 樓磚造... 」等語，有新建工程處
      第五科簽稿、牴觸地上物調查紀錄表（見本院卷第52-53
      頁）等件附卷可稽，核諸本院卷第59頁所附之位置圖，建
      物B 目前坐落位置即為原牴觸地上物標示「棚」之所在，
      足見原告主張：建物B 在98年9 月前原為一鐵架頂棚，並
      非目前之鐵皮房屋等語，並非無據。復參以兩造不爭執之
      98 年9月間系爭土地附圖所示編號B 部分地上物拆除後之
      情形（見本院卷第64頁），及建物B 目前之照片（見本院
      卷第88、115-121 頁），堪認98年9 月左營下路10米計畫
      道路牴觸戶拆除後，附圖所示編號B 之土地上只餘鐵造支
      架，並無屋頂、牆壁可供遮風蔽雨，要難認其為足以供人
      日常起居所用之房屋，惟核諸目前之建物B 為一鐵皮房屋
      ，非僅鐵架上覆蓋有瓦片，上方復搭建有鐵製尖型屋頂，
      四周亦設有牆面及鐵捲門，顯然係重建之新建物，要非原
      鐵造支架所修補而已，足見縱使附圖所示編號B 部分之地
      上物原為一鐵皮屋，惟其亦已於98年9 月間拆除，原告主
      張建物B 為98年9 月所新建一事，應值採信。又高雄市政
      府拆除左營區○○路156-16號房屋時，因被告與其妻蘇金
      桃離婚時，將財產移轉為蘇金桃所有，有卷附之離婚協議
      書可稽（見本院卷第44頁），是高雄市政府即以蘇金桃為
      牴觸戶拆遷之補助對象，有上開拆除建物相關資料可佐，
      惟建物A 、B 為上開拆除計畫後被告所出資重建，目前亦
      為被告所占有，為兩造不爭執，是建物A 、B 之所有人應
      為被告無訛，附此敘明。
（二）原告有無民法第796 條規定之情形？原告主張拆屋還地，
      有無權利濫用？
1.    按土地所有人建築房屋非因故意或重大過失逾越地界者，
      鄰地所有人如知其越界而不即提出異議，不得請求移去或
      變更其房屋，民法第796 條第1 項前段定有明文，故鄰地
      所有人之容忍義務，必須以建築房屋之人對於逾越地界一
      事並非出於故意或重大過失，且鄰地所有人知其越界仍不
      及時提出異議為其要件。參諸被告於本院言詞辯論程序中
      自認：搭建建物A 、B 時，我知道有一點點越界，但不知
      道是哪一部分越界等語（見本院卷第181 頁），足見被告
      已非民法第796 條所規定應保護之對象。況被告雖否認有
      收到原告於98年10月間請求被告拆除越界建築建物之存證
      信函（見本院卷第97-107頁），惟被告於98年10月6 日就
      兩造間土地使用糾紛一事，向高雄市左營區調解委員會聲
      請調解，有聲請調解書1 份附卷可參（見本院卷第108 頁
      ），其陳稱：因為原告兒子卓一郎跟我說希望我們能把土
      地還給他，所以我才去區公所調解等語（見本院卷第159
      頁），足見原告之子業已於被告搭建建物A 、B 時向被告
      表示異議，被告亦已知悉，惟被告仍繼續建築建物A 、B
      ，其主張有民法第796 條第1 項前段之適用云云，要無可
      採。
2.    又按民法第148 條第1 項係規定行使權利，不得以損害他
      人為主要目的，若當事人行使權利，雖足使他人喪失利益
      ，而苟非以損害他人為主要目的，即不在該條所定範圍之
      內( 最高法院45年台上字第105 號判例參照) 。查原告於
      76年間，業已以被告在系爭土地上搭建鐵架頂棚一事，有
      竊占之嫌而向臺灣高雄地方法院檢察署提出告訴，惟經該
      署檢察官以：「..告訴人（即原告）曾向其異議，被告許
      立文即向告訴人主張應請地政事務所來鑑界，惟告訴人並
      未申請鑑界..」等語而為不起訴處分，有該署76年度偵字
      第13583 號不起訴處分書附卷可稽（見本院卷第112 頁）
      ，是被告至遲於76年9 月間已知其所有建物有越界之情事
      ，惟其除持續占用原告所有之土地外，於98年9 月間，系
      爭土地上建物因高雄市○○道路拓寬計畫拆除，其明知原
      告之子向其提出異議，仍執意在系爭土地大興土木建築建
      物A 、B ，是其若因原告訴請拆屋而受有損害，亦屬其自
      己行為所致，自難認原告有何權利濫用可言。另被告辯稱
      ：系爭土地已經列為高雄市土地計畫之市場用地，地目為
      道路用地，附圖所示編號A 、B 部分所占面積甚微少，原
      告收回土地亦不能收益云云，惟其就地目變更一事未能舉
      證以實其說外，又附圖所示編號A 、B 部分土地合計有40
      平方公尺，並非微少，且所有權人對於其所有之土地使用
      收益之方法本有多端，不限於建築房屋一途，被告上開辯
      詞，即非可採，原告請求返還附圖所示編號A 、B 部分土
      地，自屬合法行使其權利，要無權利濫用可言。
（三）原告主張被告應拆除占用系爭土地之建物A 、B ，並返還
      該部分土地，有無理由？
      綜上所述，被告所有之建物A 、B ，分別無權占用原告所
      有之系爭土地11平方公尺及29平方公尺，有卷附之土地複
      丈成果圖可稽（見本院卷第68頁），且被告主張：其符合
      民法第796 條第1 項前段情形、原告權利濫用云云，均不
      足採，已如前述。從而，原告本於民法第767 條規定，請
      求被告如主文第1 項所示拆屋還地，依法即無不合，應予
      准許。
六、本判決主文第1 項經兩造分別陳明願供擔保，聲請宣告假執
    行或免為假執行，經核並無不合，爰分別酌定相當之擔保金
    額，予以准許。
七、本件事證已臻明確，兩造其餘之攻擊、防禦方法，核與判決
    結果不生影響，爰毋庸一一論述，併此敘明。
八、據上論結，本件原告之訴為有理由，並依民事訴訟法第78條
    、第390 條第2 項，第392條第2項，判決如主文。
中    華    民    國    99    年    12    月    22    日
                   民事鳳山分庭 審判長法  官 楊富強
                                      法  官 何悅芳
                                      法  官 張琬如
以上正本係照原本作成。
如對本判決上訴，須於判決送達後20日內向本院提出上訴狀。如
委任律師提起上訴者，應一併繳納上訴審裁判費。
中    華    民    國    99    年    12    月    22    日
                                      書記官 莊琇晴

司法院資訊處製作；財團法人民間司法改革基金會備份。
